【裁判字號】    97,易,483
【裁判日期】    980204
【裁判案由】    妨害名譽
【裁判全文】
臺灣花蓮地方法院刑事判決               97年度易字第483號
公  訴  人  臺灣花蓮地方法院檢察署檢察官
被      告  丙○○
上列被告因妨害名譽案件，經檢察官提起公訴（97年度偵字第
1629號），本院判決如下：
    主  文
丙○○無罪。
    理  由
一、公訴意旨略以：被告丙○○係花蓮縣警察局花蓮分局民意派
    出所（以下簡稱民意所）所長。緣民意所警員甲○○，於民
    國96年1月3日上午7時37 分許，在花蓮縣花蓮市○○路與北
    興路交岔口執行勤務時，製單舉發告訴人乙○○違規闖紅燈
    。惟因告訴人認甲○○執勤態度不當而向花蓮縣警察局提出
    申訴，花蓮縣警察局旋於同年6月15日下午4時30分許，在該
    局督察室針對上開事件舉行對質會議，被告則本於民意所主
    管身份出席。詎被告竟基於妨害名譽之犯意，在該次對質會
    議舉行之多數人得共見共聞處所，出言質疑告訴人憑藉與本
    院法官具同學關係，致獲交通法庭（本院96年度交聲字第55
    號）裁定撤銷上開違規處分，並以「法官當時沒有迴避你的
    紅單、你跟法官什麼關係？」、「你紅單撤銷，對不對？」
    等足以貶損告訴人人格名譽及社會評價之語公然侮辱告訴人
    ，因認被告涉犯刑法第309條第1項公然侮辱罪嫌。
二、按犯罪事實應依證據認定之，無證據不得認定犯罪事實；不
    能證明被告犯罪者，應諭知無罪之判決，刑事訴訟法第 154
    條第2項、第301條第1項分別定有明文。次按刑法第309條第
    1 項之公然侮辱罪，須行為人未指摘具體事實，而以粗鄙之
    言語、舉動、文字、圖畫抽象的公然為謾罵或嘲弄，足以對
    於個人在社會上所保持之人格及地位，達貶損其評價之程度
    ，始足當之（最高法院86年度台上字第6920號裁判參照）；
    且刑法第309條第1項公然侮辱罪之成立，須以行為人主觀上
    出於侮辱他人之意思，而以客觀上足以貶損侮辱他人人格之
    言語加以指陳辱罵，始足當之；若行為人並無侮辱他人之主
    觀犯意，縱其言語有所不當或致他人產生人格受辱之感覺，
    亦無從以該罪相繩。本案公訴意旨認為被告涉有前開犯行，
    無非以告訴人之指訴、96年6月15 日在花蓮縣警察局督察室
    對質會議錄音譯文為主要論據。訊據被告並不否認有於上開
    時、地質疑告訴人憑藉與本院法官具同學關係，致獲交通法
    庭裁定撤銷上開違規處分，並言詞表示「法官當時沒有迴避
    你的紅單、你跟法官什麼關係？」、「你紅單撤銷，對不對
    ？」等語，惟堅詞否認有何公然侮辱之犯行，辯稱：伊當時
    說這二句話只是在質疑，並無侮辱告訴人之意，且客觀上該
    等言語亦非侮辱之詞等語。
三、經查：
    (一)本件告訴人於96年1月3日上午7時37 分許，在花蓮縣花蓮
      市○○路與北興路交岔口，為警員甲○○製單舉發違規闖
      紅燈，嗣告訴人除向花蓮縣警察局申訴甲○○執勤態度不
      當，而於同年6月15日下午4時30分許，在花蓮縣警察局督
      察室召開對質會議外，並向本院就上開違規事件聲明異議
      ，經本院於同年8月21日以96年度交聲字第55 號撤銷原處
      分而為告訴人不罰之裁定等情，除為被告所不否認外，復
      有花蓮縣警察局97年3月20日花警督字第09700120690號函
      附該局處理上開申訴案件處理案卷資料、本院96年度交聲
      字第55號裁定在卷可參。
    (二)而被告確有於上開時、地質疑告訴人憑藉與本院法官具同
      學關係，致獲交通法庭裁定撤銷上開違規處分，並言詞表
      示「法官當時沒有迴避你的紅單、你跟法官什麼關係？」
      、「你紅單撤銷，對不對？」等語，除為被告所自承外，
      復有卷附錄音光碟、告訴人所提之錄音譯文在卷可稽（參
      偵字卷第13頁、第15頁），且經本院於審理時當庭勘驗錄
      音光碟屬實，自堪憑採。然上開言詞，經核顯屬具體事實
      之陳述，而非以抽象之粗鄙言語謾罵或嘲弄，依前揭說明
      ，已與刑法公然侮辱罪所稱之「侮辱」有間，是被告辯稱
      客觀上該等言語並非侮辱之詞等語，即屬可採。
    (三)再者，我國在面對言論自由保障與有效名譽保護之基本權
      利衝突時，刑法分則第27章有關妨害名譽之處罰類型，區
      分為侮辱罪與誹謗罪。而言論可區分為「事實陳述」與「
      意見表達」，事實有能證明真實與否之問題，而不實之事
      實陳述，為誹謗罪所欲處罰之言論，意見則為主觀之價值
      判斷，無所謂真實與否，應儘可能容許暢所欲言，以實現
      言論自由之各種價值。被告於上開花蓮縣警察局督察室召
      開與證人乙○○之對質會議時所陳述之質疑告訴人憑藉與
      本院法官具同學關係，致獲交通法庭裁定撤銷上開違規處
      分，並言詞表示「法官當時沒有迴避你的紅單、你跟法官
      什麼關係？」、「你紅單撤銷，對不對？」等語，係具體
      事實之陳述已如前述。而證人乙○○於本院審理時到庭結
      證稱：伊與該交通異議事件之承辦法官，確係研究所同學
      ，但在該異議事件審理時，已經畢業等語（參本院卷第60
      頁），則被告前開質疑，顯已非單純出於虛構。何況法官
      審理案件是否公允而無偏頗，於法亦應屬可受公評之事項
      ，被告加以質疑既有所據，自不因被告無從證明法官確實
      因此有所偏頗，及對質當時本院根本尚未裁定撤銷原處分
      ，甚或自始無被告所質之偏頗情事，即得認被告所為係侮
      辱或誹謗之語。而被告上開言詞既非刑法上侮辱或誹謗之
      語，所言又僅止於質疑，所質疑之根據復非憑空捏虛杜撰
      ，其主觀上即難認有侮辱證人乙○○之意，至證人乙○○
      縱因此產生人格受辱之感覺，依前開說明，亦不能遽此即
      對被告以公然侮辱之罪相繩。
四、綜上所述，被告上言詞既屬具體事實之陳述而非係抽象之粗
    鄙言語謾罵或嘲弄證人乙○○，客觀上即非侮辱之語；而上
    開具體事實之陳述質疑，被告又有所本而非單純虛構，則亦
    堪認被告並無侮辱之意。此外，復查無其他積極證據足證被
    告確有公訴意旨所指犯行，揆諸前開說明，被告被訴公然侮
    辱人之罪，即屬不能證明，自應為被告無罪之諭知，以免冤
    抑。
據上論斷，依刑事訴訟法第301條第1項前段，判決如主文。
本案經檢察官孫源志到庭執行職務。
中    華    民    國    98    年     2    月     4    日
                  刑事第二庭    法  官  林恒祺
以上正本證明與原本無異。
如不服本判決應於收受送達後10日內向本院提出上訴書狀，並應
敘述具體理由。其未敘述上訴理由者，應於上訴期間屆滿後20日
內向本院補提理由書 (均須按他造當事人之人數附繕本)「切勿
逕送上級法院」。告訴人或被害人如對於本判決不服者，應具備
理由請求檢察官上訴，其上訴期間之計算係以檢察官收受判決正
本之日期為準。
中    華    民    國    98    年    2     月    5     日
                               書記官


司法院資訊處製作；財團法人民間司法改革基金會備份。
